【裁判字號】    95,訴,2385
【裁判日期】    951017
【裁判案由】    偽造文書等
【裁判全文】
臺灣臺中地方法院刑事判決              95年度訴字第2385號
公  訴  人  台灣台中地方法院檢察署檢察官
被      告  乙○○
            丙○○
上列被告因偽造文書等案件，經檢察官提起公訴（九十四年度偵
緝字第一七九五、一七九六號），本院判決如下：
    主    文
乙○○、丙○○共同連續行使偽造私文書，足以生損害於他人，
乙○○處有期徒刑肆月，丙○○處有期徒刑參月；如易科罰金，
均以銀元參佰元即新台幣玖佰元折算壹日。
    犯罪事實
一、乙○○於民國八十七年七月間，自任會首，邀集丁○○、邱
    鈺惠、辛○（即盧阿巧）、庚○○○（即劉太太）、劉素英
    、林瑞祥、黃樹金、張惠珠、張惠萍、甲○○（以三洋家電
    、林朝聰、廖秀美名義加入三人次）、陳麗珍、張招治、林
    金鐘、莊宏智、蔡和秦、張秀枝、張關關（互助會簿書為張
    娟娟）、戊○○、徐如勤、許談得、洪梅、李美真、卓秋菊
    、林茂夫、陳志成、吳秀雲、林秀琴、廖阿香、賴淑娟、黃
    月雲、黃志和等人，且未經陳美珠同意，擅自以陳美珠之偏
    名陳美秀名義加入為會員，成立三十二人次，每人次新台幣
    （下同）二萬元，採內標制之民間互助會，其妻丙○○並參
    與協助邀集會員、主持開標及收取會款事宜。互助會期間自
    八十七年七月十五日起至九十年五月十五日止，於每月十五
    日下午八時許，在台中市○○區○○路一段三一０之五號住
    處開標。詎乙○○因缺錢週轉，竟與丙○○共同意圖為自己
    不法之所有，基於概括之犯意，先於八十八年七月十五日，
    偽簽「林金鐘」之署名填寫標息四千七百元，而偽造該標單
    ，持之行使參予競標並得標，使丁○○、辛○、庚○○○、
    劉素珍、黃樹金、甲○○（三人次）、張昭治、林金鐘、蔡
    和秦、張關關、戊○○、徐如勤、許談得、李美真、卓秋菊
    、林茂夫、吳秀雲、林秀琴、廖阿香、黃月雲等二十三人次
    活會會員，以為係真正會員標得該互助會款（乙○○係告知
    林金鐘其他活會會員以四千七百元得標），陷於錯誤，而各
    交付每人次會款一萬五千三百元予乙○○、丙○○（合計三
    十五萬一千九百元），足以生損害於包括遭冒名之林金鐘在
    內之前開二十一名活會會員之權益（其中甲○○參加三人次
    ）；又於八十八年八月十五日，偽簽「陳美秀」之署名填寫
    標息四千九百元，而偽造該標單，持之行使參予競標並得標
    ，再使丁○○、辛○、庚○○○、劉素珍、黃樹金、甲○○
    （三人次）、張昭治、林金鐘、蔡和秦、張關關、戊○○、
    徐如勤、許談得、李美真、卓秋菊、林茂夫、吳秀雲、林秀
    琴、廖阿香、黃月雲等二十三人次活會會員，以為係真正會
    員標得該互助會款，陷於錯誤，而各交付每人次會款一萬五
    千一百元予乙○○、丙○○（合計三十四萬七千三百元），
    足以生損害於遭冒名之陳美珠及前開二十一名活會會員之權
    益（其中甲○○參加三人次）。迨八十八年十月十五日，乙○○、丙○○於第十六次會員得標後未給付會款並潛逃無蹤
    ，活會會員始知受騙。
二、案經甲○○、丁○○、戊○○、庚○○○、辛○、張關關訴
    請台灣台中地方法院檢察署檢察官偵查起訴
    理    由
一、訊據被告乙○○對於上揭犯罪事實坦承不諱，被告丙○○則
    否認行使偽造私文書等犯行，辯稱該互助會會首係乙○○，
    伊未與乙○○共同冒標，也不知乙○○冒用林金鐘、陳美珠
    名義標會云云。惟查被告丙○○已供承協助被告乙○○邀集
    前開互助會、主持開標及收取會款等情，核與告訴人甲○○
    、丁○○、庚○○○、辛○於偵查中指訴之情節相符；告訴
    人甲○○另指稱被告丙○○前來收取第二次會款時向伊說，
    有新加入會員，即編號三四、三五之陳美秀、黃志和，伊曾
    問陳美秀何人，被告丙○○告知伊，係住鎮平國小旁之陳太
    太，伊最近問陳美秀，才知陳美秀根本未加入，陳美秀本名
    為陳美珠，陳美秀是偏名等語，而證人陳美珠於偵查亦證稱
    伊未加入前開互助會為會員，應係被告乙○○冒用伊名義加
    入等語，顯見被告丙○○不僅協助被告乙○○邀集前開互助
    會、主持開標及收取會款，且知悉陳美珠未加入前開互助會
    一事。參以被告丙○○與被告乙○○親為夫妻關係，於倒會
    後又共同逃逸無蹤等情，益徵被告丙○○應有參與上揭冒用
    林金鐘、陳美秀名義標會，並向活會會員詐取會款事宜，被
    丙○○所辯無非飾卸之詞，不足採信。此外復有互助會簿影
    本附卷可稽，本件事證明確，被告犯行已堪認定。
二、按冒用他人名義書寫標單，冒標他人之互助會，如標單上僅
    書寫被冒標者之姓名及所出利息之金額，其內容本身並不足
    以獨立表示一定用意之證明，非依民間互助會之習慣，尚無
    從認定其上之文字，係用以表示該名義人願出所書金額之利
    息以標取互助會會款之證明，應屬刑法第二百二十條以文書
    論之準私文書。又民間互助會已標取會款者（即一般所稱死
    會），於領取會款以後不論何人得標，至完會止，本有向會
    首按時交付會款（含標息）之義務，則會首冒標，除對於尚
    未得標之會員（即一般所稱活會會員）有施用詐術，使活會
    會員陷於錯誤，而交付會款，成立詐欺取財罪外，其向已標
    取會款之會員，按時收取之會款，並無施詐或使之陷於錯誤
    可言，尚無成立詐欺罪之餘地（參照最高法院八十九年度台
    上字第七一九九號、七十六年度台上字第四九八九號判決意
    旨）。核被告乙○○、丙○○所為，均係犯刑法第二百十六
    條、第二百十條之行使偽造私文書罪及同法第三百三十九條
    第一項之詐欺取財罪，被告二人間有犯意聯絡及行為分擔，
    皆為共同正犯。又被告等於標單上偽造「林金鐘」、「陳美
    秀」署名部分，係偽造私文書之階段行為；另偽造私文書之
    低度行為，已為行使之高度行為所吸收，均不另論罪。再被
    告等分別冒用林金鐘、陳美珠名義標取互助會款之行為，各
    使前開活會會員同時陷於錯誤而交付會款，係以一行為觸犯
    數詐欺取財罪名，為想像競合犯，應從一重之詐欺取財罪處
    斷。又其等先後二次行使偽造私文書及詐欺取財犯行，時間
    緊接，犯罪構成要件各相同，顯係基於概括犯意反覆為之，
    為連續犯，應分別論以一罪，依法加重其刑。而所犯行使偽
    造私文書及詐欺取財二罪間，有方法結果之牽連關係，應從
    一重之行使偽造私文書罪處斷。爰審酌被告乙○○、丙○○
    皆無前科紀錄（見卷附台灣高等法院被告前案紀錄表），事
    後已坦承上情，且與告訴人甲○○、丁○○、戊○○、庚○○○、辛○達成和解，分期賠償損害（見卷附和解書），態
    度尚佳，及其等犯罪動機、目的、手段、所生危害等一切情
    狀，各處以如主文所示之刑，並均諭知易科罰金之折算標準
    。被告等行為後，刑法第五十五條「犯一罪而其方法或結果
    之行為犯他罪名者，從一重處斷」，及同法第五十六條「連
    續數行為而犯同一之罪名者，以一罪論。但得加重其刑至二
    分之一」之規定，業經於九十四年二月二日公布修正予以刪
    除；而刑法第二十八條「二人以上共同實施犯罪之行為者，
    皆為正犯」之規定，亦修正為「二人以上共同實行犯罪之行
    為者，皆為正犯」，自九十五年七月一日施行。另刑法第四
    十一條「犯最重本刑為三年以下有期徒刑以下之刑之罪，而
    受六個月以下有期徒刑或拘役之宣告者，因身體、教育、職
    業或家庭之關係，執行顯有困難者，得以一元以上三元以下
    折算一日，易科罰金」，並適用修正前罰金罰鍰提高標準條
    例第二條（現已刪除）之規定，則先於九十年一月十日經公
    布修正為「犯最重本刑為五年以下有期徒刑以下之刑之罪，
    而受六個月以下有期徒刑或拘役之宣告者，因身體、教育、
    職業、家庭之關係或其他正當事由，執行顯有困難者，得以
    一元以上三元以下折算一日，易科罰金」（修正後為第四十
    一條第一項前段），並適用修正前罰金罰鍰提高標準條例第
    二條（現已刪除）之規定，自九十年一月十二日施行；再於
    九十四年二月二日公布修正為「犯最重本刑為五年以下有期
    徒刑以下之刑之罪，而受六個月以下有期徒刑或拘役之宣告
    者，得以新台幣一千元、二千元或三千元折算一日，易科罰
    金」，自九十五年七月一日施行。依九十五年七月一日修正
    施行後刑法第二條第一項「行為後法律有變更者，適用行為
    時之法律。但行為後之法律有利於行為人者，適用最有利於
    行為人之法律」之規定，比較刪除前後刑法第五十五條有關
    牽連犯，及同法第五十六條有關連續犯之規定，刪除後之規
    定，並未較有利於被告等，故本件應適用被告等行為時即刪
    除前刑法第五十五條、第五十六條之規定論以牽連犯及連續
    犯；另比較修正前後刑法第二十八條之規定，修正後之規定
    ，亦未較有利於被告等，應適用被告等行為時即修正前刑法
    第二十八條之規定，論以共同正犯。而比較修正前後刑法第
    四十一條第一項前段之規定，以九十年一月十二日修正施行
    後，九十五年七月一日修正施行前之規定，最有利於被告等
    ，故應適用九十年一月十二日修正施行後，九十五年七月一
    日修正施行前之規定，諭知被告等易科罰金之標準，即應以
    銀元三百元折算一日，經折算為新台幣後，應以新台幣九百
    元折算一日。至於被告等冒用林金鐘、陳美珠名義競標而偽
    造之標單，被告乙○○供承業已丟棄而不存在，則該二標單
    上偽造之「林金鐘」、「陳美秀」署名，自無庸再予諭知沒
    收，均併予敘明。
據上論斷，應依刑事訴訟法第二百九十九條第一項前段，刑法第
二條第一項、第二百十六條、第二百十條、第二百二十條第一項
、第三百三十九條第一項、修正前刑法第二十八條、第五十五條
、第五十六條、第四十一條第一項前段，罰金罰鍰提高標準條例
第一條前段、修正前罰金罰鍰提高標準條例第二條，現行法規所
定貨幣單位折算新台幣條例第二條，判決如主文。
本案經檢察官己○○到庭執行職務。
中    華    民    國    95    年    10    月    17    日
                  台灣台中地方法院刑事第八庭
                          審判長法  官  朱光國
                                法  官  洪俊誠
                                法  官  鍾堯航
上正本證明與原本無異。
如不服本判決，應於送達後十日內向本院提出上訴狀（須附繕本
），上訴於台灣高等法院台中分院。
                                書記官  吳淑願
中    華    民    國    95    年    10    月    17    日
附錄本案論罪科刑法條全文
刑法第二百十六條：
行使第二百十條至第二百十五條之文書者，依偽造、變造文書或
登載不實事項或使登載不實事項之規定處斷。
刑法第二百十條：
偽造、變造私文書，足以生損害於公眾或他人者，處五年以下有
期徒刑。
刑法第三百三十九條第一項：
意圖為自己或第三人不法之所有，以詐術使人將本人或第三人之
物交付者，處五年以下有期徒刑、拘役或科或併科一千元以下罰
金。


司法院資訊處製作；財團法人民間司法改革基金會備份。
